【裁判字號】    98,事聲,12
【裁判日期】    981013
【裁判案由】    聲明異議
【裁判全文】
臺灣基隆地方法院民事裁定              98年度事聲字第12號
聲明異議人
即  債務人  甲○○
代  理  人  俞清松律師
相  對  人
即  債權人  乙○○
上列當事人間強制執行事件，聲明異議人即債務人就本院民事執
行處司法事務官於民國98年7月14日98年度司執字第6377號裁定
，聲明異議，本院裁定如下：
    主    文
聲明異議駁回。
    理    由
一、按當事人對於司法事務官處理事件所為之終局處分，得於處
    分送達後十日之不變期間內，以書狀向司法事務官提出異議
    。司法事務官認前項異議有理由時，應另為適當之處分；認
    異議為無理由者，應送請法院裁定之。法院認第1 項之異議
    為有理由時，應為適當之裁定；認異議為無理由者，應以裁
    定駁回之。民事訴訟法第240條之4 第1、2、3項分別定有明
    文。
二、本件聲明異議意旨略以：
  (一)本件執行名義所載之抵押債權為新台幣（下同）5,096萬元
    ，但債權人提出與執行名義內容所載債權憑據不符之4,600
    萬元面額支票，請求清償5,000萬元，遭質疑後，主張尚有
    4,600萬元債權云云，惟其中債權人僅匯款2,500萬元予債務
    人，另2筆係訴外人楊陳金年所匯（合計2,400萬元），因此
    ，本件抵押權額未能辯明，其聲請顯不合法，蓋世上絕無借
    出4,900萬元僅以支票清償4,600萬元之理；且債權人僅匯款
    1筆2,500萬元予債務人，而訴外人楊陳金年則匯款2筆（合
    計2,400萬元），此為債務人與訴外人之債務關係，債權人
    不得逕代訴外人求償。退萬步言，縱債權人提出之匯款明細
    表可信，則債權人與同順位之另一抵押權人楊陳金年合計匯
    款金額4,900萬元，依本件土地登記謄本記載「抵押權人楊
    陳金年、乙○○債權額比例2分之1」，故債權人乙○○僅證
    明有2分之1即2,450萬元之債權，卻求償4,600萬元，顯未盡
    舉證責任，故原裁定理由所謂「此應僅是債權人與第三人間
    之內部關係，應認債權人已提出債權證明文件」亦屬違背論
    理法則甚明。
  (二)依原裁定理由：「聲請法院裁定許可拍賣抵押物強制執行事
    件所提供之債權證明，可與聲請拍賣抵押物強制執行事件所
    提借款之債權證明不同」，則執行名義裁定無須確定給付範
    圍，其記載之抵押債權豈不形同具文？執行名義裁定法院又
    何須為形式上審查？此將抵押債權與普通債權混淆，顯然違
    背最高法院51年台抗字第219號判例所示：「強制執行應以
    執行名義所載範圍為範圍，故凡執行內容所載之給付其範圍
    必須確定。」之意旨。又原裁定理由謂：「事實上同受最高
    限額抵押權擔保之債權若有數個，因而存在數個債權證明文
    件，而債權人分別持不同債權證明文件，向法院聲請許可拍
    賣抵押物裁定及聲請拍賣抵押物強制執行之情形，並非難以
    想像」，惟此情形下債權人固可分持不同債權證明文件，向
    法院聲請不同之拍賣抵押物裁定，取得數個執行名義而執行
    拍賣抵押物。惟本件僅有一個執行名義，自不能在未經聲請
    不同之拍賣抵押物裁定，逕行擬制（想像）其他抵押債權存
    在，故原裁定理由所舉案情不同，顯然比擬不當。
  (三)另查所謂遠期支票，即系爭抵押權設定借款契約中所稱之「
    期票」，乃屬附期限之法律行為，依民法第102條第1項規定
    ：「附始期之法律行為，於期限屆至時，發生效力」，故發
    票日85年7月20日之遠期支票須至票載期日才發生債權效力
    ，而前一日（抵押權存續期間之內）尚未發生票據債權，法
    理至明，豈能謂「系爭支票發票日原為85年7月20日，從形
    式上觀之，堪認系爭票據債權係發生於本件最高限額抵押權
    存續期間內」？次查系爭支票正面所蓋銀行託收章，4枚印
    文有2枚顯示託收日期為86年6月21日，已在票載日期（85年
    9月20日）九個月之後，原裁定置之不顧，逕認定支票背面
    之背書專用區內背書人詹裕仁簽名處所蓋日期（84年11月22
    日）為銀行託收日期，顯有違誤；蓋此日期戳既無銀行名稱
    ，又無代收字樣，究是背書人所蓋抑或是債權人所蓋，根本
    無從辯識，顯見原裁定認其為銀行託收日期，是屬無據。又
    債權人明知並以最高限額抵押權設定契約書及土地登記謄本
    所定債務清償日期（85年7月19日）之隔日為支票發票日，
    日後復因故延後發票日期，此舉一再表明該支票不屬於本件
    最高限額抵押權擔保範圍。就形式上審查，即可知該支票債
    權不屬於最高限額抵押權擔保之範圍，依最高法院71年台上
    字第306號判例意旨，不能就形式上之審查明瞭是否有抵押
    債權存在時，自無由准許拍賣抵押物。
  (四)依民法第881條之15規定：「最高限額抵押權所擔保之債權
    ，其請求權已因時效而消滅，如抵押權人於消滅時效完成後
    ，五年間不實行其抵押權者，該債權不再屬於最高限額抵押
    權擔保之範圍。」此規定並非僅使債務人取得時效抗辯權，
    而係直接將時效消滅之債權排除於最高限額抵押權擔保範圍
    之外。本件兩造對於系爭支票票據請求權已因時效而消滅之
    事實並無爭議，而係對於系爭支票是否屬於最高限額抵押權
    擔保範圍之債權有爭議，此爭議就支票日期形式上審查，已
    足以判斷是否有民法第881條之15之適用，自不須另提起實
    體訴訟。原裁定理由逕謂「系爭支票究否已罹於消滅時效之
    問題，乃實體法律關係之事項，非屬執行法院所得審認，否
    則更有害於債權人防禦權之實施」云云，如此否定執行法院
    形式審查之權限，顯然違背民法第881條之15條規定及最高
    法院71年度台上字第306號判例意旨。
  (五)綜上所述，本件債權人聲請拍賣抵押物強制執行，於法不合
    ，原裁定亦有違誤，為此請求廢棄原裁定，駁回債權人強制
    執行之聲請等語。
三、按以拍賣抵押物裁定為執行名義，應提出債權及抵押權證明
    文件及裁定正本，強制執行法第6條第1項第5款定有明文。
    蓋以准許拍賣抵押物之裁定，不得確定，即得為執行名義，
    故聲請時，應提出裁定正本，此外並應提出債權及抵押權證
    明文件，俾法院得明瞭債權擔保之金額。債權證明文件，包
    括借據、票據、債權憑證等。債權人提出上開執行名義及抵
    押權、債權憑證等聲請強制執行，執行法院即應開始強制執
    行，債務人或抵押人如有對抵押債權不成立、消滅或妨害債
    權人請求之事由，無從於拍賣程序加以爭執，債務人為避免
    強制執行，僅得於強制執行程序終結前，依強制執行法第14
    條之規定提起異議之訴。次按最高法院94年度台抗字第927
    裁定意旨：「聲請拍賣抵押物係屬非訟事件，法院對於實體
    上法律關係存否，無權予以審認，再抗告人對於系爭債權之
    請求權是否已因罹於時效而消滅之實體事項，雖有爭執，亦
    應另循訴訟途徑以謀解決」。
四、經查，本件相對人即執行債權人以許可拍賣抵押物裁定為執
    行名義，對於聲明異議人等（即執行債務人、抵押人）之財
    產聲請強制執行（執行債權金額為4,600萬元），並提出臺
    灣士林地方法院86年度拍字第1291號民事裁定、他項權利證
    明書、抵押權設定契約書、抵押權設定借款契約、系爭支票
    暨退票理由單等文件正本在卷為憑（見本院民事執行卷第8
    頁至第14頁）；本件執行債權人既已提出債權、抵押權證明
    文件及裁定正本，核與強制執行法第6條第1項第5款之規定
    相符，執行法院自應依法進行本件強制執行程序。
五、次查，本件執行標的係設定12,000萬元之本金最高限額抵押
    權，而本件債權人聲請執行債權金額為4,600萬元，並未逾
    抵押權設定契約書所載最高限額抵押權擔保範圍，自為抵押
    權效力所及，則債權人以該許可拍賣抵押物裁定為執行名義
    聲請強制執行，自應准許。至於聲明異議人對於本件債權數
    額或抵押債權存否之爭執，係屬實體上法律關係之爭執，要
    非執行法院所得審究，揆諸前揭說明，聲明異議人應另循訴
    訟途徑以謀解決。又相對人對聲請人之時效抗辯主張其均有
    於法定期間內行使債權（見本院執行卷宗第89頁），核兩造
    對於系爭支票債權是否已罹於時效尚有爭執，非如聲明異議
    人所述並無爭執，則是否有時效中斷之問題，亦非如聲明異
    議人所述僅由形式上審查即可得知。揆諸前揭說明，理應由
    聲明異議人另循訴訟途徑以謀解決，故聲明異議人前揭所辯
    ，並不足採。
六、至聲明異議人主張系爭票據債權不在抵押權擔保之存續期間
    乙節，按支票在票載發票日前，執票人不得為付款之提示，
    票據法第128條第2項定有明文；又支票發票人所負票據債務
    之成立，應以發票人交付支票於受款人而完成發票行為之時
    日為準，至支票所載發票日，依票據法第128條第2項規定，
    僅係行使票據債權之限制，不能認為票據債務成立之時期（
    最高法院74年度台上字第804號判例、67年度第6次民事庭庭
    推總會議決議（二）參照）。準此，遠期支票之簽發為票據
    法所承認，並為一般社會交易資金往來所常見，而本件聲明
    異議人即債務人對系爭支票之真正既不爭執，其主張須至票
    載發票日始發生債權效力等語，揆諸前揭說明，顯不足採。
    查系爭抵押權利存續期間係自84年11月20日起至85年7月19
    日止，依兩造所簽立之抵押權設定借款契約之特別約定：「
    本案實際債務概依債務人及連帶保證人詹裕仁名義開具期票
    交予債權人之票額為準，並於債權人兌現全部期票時，債權
    人應塗銷本抵押權登記」，此有債權人提出抵押權設定契約
    書及抵押權設定借款契約在卷可稽。而本件系爭支票背面「
    84.11.22」之日期戳章，依參加交換金融業者印製票據應注
    意事項十（一）規定，乃供票據分類處理機加蓋處理戳章所
    用，就此原裁定依形式上審查認定由此得知系爭票據債權係
    發生於本件最高限額抵押權存續期間，並無違誤。
七、是本院民事執行處司法事務官以裁定駁回聲明異議人之聲明
    ，經核其認事用法，並無不合，聲明異議人求予廢棄，非有
    理由，應予駁回。
八、本件聲明異議為無理由，爰依強制執行法第30條之1、民事
    訴訟法第240條之4第3項後段，裁定如主文。
中    華    民    國    98    年    10    月    13    日
                  民事庭法  官  林玉珮
以上正本係照原本作成。
如對本裁定抗告，應於本裁定送達後10日內，向本院提出抗告狀
，並繳納抗告費新臺幣1000元。
中    華    民    國    98    年    10    月    13    日
                        書記官  洪福基


司法院資訊處製作；財團法人民間司法改革基金會備份。
